【裁判字號】    97,台上,1718
【裁判日期】    970424
【裁判案由】    殺人
【裁判全文】
最高法院刑事判決            九十七年度台上字第一七一八號
上  訴  人  甲○○
上列上訴人因殺人案件，不服台灣高等法院高雄分院中華民國九
十七年二月十九日第二審更審判決（九十六年度上重更(一)字第二
九號，起訴案號：台灣高雄地方法院檢察署九十五年度偵字第九
四四六號），提起上訴，本院判決如下：
    主  文
上訴駁回。
    理  由
本件原判決認定上訴人甲○○曾於民國八十九年間犯傷害罪，經
原審法院判處有期徒刑六月確定，於九十年十一月二日執行完畢
。復於九十一年六月間因殺人未遂罪，經同法院判處有期徒刑六
年，嗣經本院駁回其上訴確定（九十四年度台上字第七○二七號
）。詎仍不知悔改，於九十三年十一月十六日二十三時三十五分
許，乘騎重機車，沿高雄市市○○路由北向南行駛，行經市○○
路與七賢二路交叉路口，適有張克禮亦乘騎重機車在上開路口暫
停等候紅燈。因上訴人所駕機車駛近張克禮時，張克禮之機車突
然偏左行駛，致上訴人閃煞不及而發生輕微擦撞，因而心生不滿
，遂脫口以「００娘（台語，俗稱三字經）」辱罵張克禮，張克
禮聞後亦以「００娘（台語）」回罵。上訴人乃沿市○○路繼續
往南行駛經過七賢二路，張克禮心有不甘，駕車追上，再以「０
０娘，有本事就停下來」等語挑釁，雙方遂各自將機車停放於市
○○路與七賢二路口「華一飯店」前相互扭打，上訴人頓萌殺意
，以右手自褲袋內取出其所有之摺疊刀一把（未扣案），朝張克
禮左胸猛刺，隨即乘騎上述機車逃逸。經警據報將張克禮送往高
雄市立聯合醫院急救，仍於翌日（十七日）凌晨三時二十分許，
因心臟穿刺傷及心因性休克而死亡等情。係以上開事實業據上訴
人供承持刀刺殺被害人張克禮致死等情不諱，並經目擊證人黃鼎
璋證述二人爭吵、扭打、刺殺之過程屬實，並有上訴人手繪兇刀
樣式，現場圖、高雄市政府警察局刑事鑑識中心現場勘查報告、
相片在卷可稽。而被害人張克禮左胸部有一穿刺切割傷，從左胸
穿過肋骨、心包膜、刺進心臟，導致心臟穿刺傷，因心因性休克
而死亡等情，亦經檢察官相驗明確，製有勘驗筆錄、相驗屍體證
明書、驗斷書及法務部法醫研究所鑑定書、高雄市立聯合醫院診
斷證明書在卷可證。嗣因上訴人殺人後逃逸，於九十四年六月二
十九日再犯殺人未遂案件（經原審法院九十五年度上訴字第七三
三號判處有期徒刑七年十月確定），經警採集其DNA 送交內政部
警政署刑事警察局比對被害人張克禮指甲殘留皮屑結果，始發現
張克禮命案又係上訴人所為等情，復有高雄市政府警察局函附內
政部警政署刑事警察局鑑驗書在卷可佐，足認上訴人之自白與事
實相符。按上訴人以銳利刀器，朝被害人胸部要害刺殺，刀器從
左胸穿過肋骨、心包膜、再刺進心臟，一刀斃命，足見其行兇時
下手甚重、用力至猛、殺意至堅，其有殺人之故意，且其持刀刺
殺行為與被害人死亡間具有相當因果關係灼明。為其所憑之證據
。而以：上訴人於九十一年六月間所犯殺人未遂案件，歷經偵審
期間均未提及其有何精神方面病症。嗣於九十四年間接受高雄市
立凱旋醫院鑑定時，亦直陳：未曾在其他醫院精神科就醫，此有
高雄市立凱旋醫院函、精神鑑定書在卷可查。雖上訴人於九十五
年十二月間因物質濫用所引起之精神病症，在台灣台中監獄診治
，但其在九十三年十一月十六日本件犯行前後，並無任何醫療紀
錄證明其精神有何異狀。原審乃囑託私立高雄仁愛之家附設慈惠
醫院鑑定其行為時之精神狀態，該醫院認為「被告自小生長於之
暴力充斥及酗酒之家庭，長期處於一恐懼害怕，家庭關係緊張之
環境下，未習得正當的行為模式及成熟的情緒管理；及長期又有
酒精及毒品濫用，工作不穩定，親人支持力弱，無積極之生活目
標，期間有出現憂鬱症狀表徵，然並未求助或受精神專業治療，
因其人格發展之偏差，致其社會生活適應方面有明顯之障礙，尤
其在人際問題及衝動性測驗分項目上有異常之數值，顯示被告行
動魯莽，不在乎或不遵守社會規範，在外因刺激下，即易情緒失
控而失之理性。鑑定人判定被告於案發當時之行兇行為，並無因
物質濫用或憂鬱、躁鬱等相關精神症狀所致，應為其衝動失控引
起，理解判斷能力並未受損，其精神狀態自無符合修正後刑法第
十九條第一項及第二項規定之情形」。復有私立高雄仁愛之家附
設慈惠醫院函附之精神鑑定書在卷可參。其所辯：行為當時因躁
鬱症發作，而有心神喪失或精神耗弱情形云云，無足採信；又正
當防衛必須對於現在不法之侵害始得為之，侵害業已過去，即無
正當防衛可言。至彼此互毆，又必以一方初無傷人之行為，因排
除對方不法之侵害而加以還擊，始得以正當防衛論。故侵害已過
去後之報復行為，與無從分別何方為不法侵害之互毆行為，均不
得主張防衛權。本件上訴人係與被害人互相爭吵、扭打時，持刀
刺殺被害人，業據證人黃鼎璋陳述明確。上訴人另辯：係被害人
先以安全帽攻擊伊頭部，伊始拿刀正當自衛云云，為其片面之詞
，亦無足採。予以指駁綦詳。核上訴人所為，係犯刑法第二百七
十一條第一項之殺人罪。其於八十九年間因傷害案件，經原審法
院判處有期徒刑六月確定，而於九十年十一月二日執行完畢，有
卷附台灣高等法院被告前案紀錄表可按。其於執行完畢後五年內
，故意再犯本件有期徒刑以上之罪，應依刑法第四十七條第一項
規定論以累犯，並加重其刑，惟就法定刑為死刑、無期徒刑部分
，依法不得加重。因而撤銷第一審不當之判決，適用刑法第二百
七十一條第一項、第四十七條第一項、第三十七條第一項、第三
十八條第一項第二款，論以殺人罪。審酌上訴人前有傷害、殺人
未遂前科，不知悛悔，再犯殺人罪，逃匿期間，又犯殺人未遂罪
。足認其輕忽法紀、素行不良。又其與被害人既不相識、亦無仇
怨，僅因細故爭吵，即持刀殺人，與前後所犯殺人未遂二罪，如
出一轍，罔顧人命，惡性重大，造成被害人家屬無可彌補之傷痛
，迄今仍未與被害人家屬和解，賠償損害，檢察官起訴求刑十六
年，顯屬過輕，爰量處無期徒刑，宣告褫奪公權終身。摺疊刀一
把，係屬上訴人所有供犯罪所用之物，並無證據證明已滅失，仍
應依刑法第三十八條第一項第二款之規定宣告沒收。經核於法尚
無違誤。查證據之取捨及其證明力之判斷，屬於事實審法院之職
權，苟其所為之判斷，並不違背經驗法則及論理法則，即不能任
意指為違背法令。原判決論處上訴人殺人罪刑，係綜合上訴人之
部分自白，證人黃鼎璋之證詞，檢察官相驗屍體證明書、法務部
法醫研究所鑑定書及內政部警政署刑事警察局鑑驗書等直接、間
接證據，本於推理作用，確信其為真實之程度，而為有罪之認定
，已如前述，其採證並無違背證據法則。其中關於上訴人主觀上
有無殺人之故意？其所辯正當防衛及心神喪失或精神耗弱，是否
可信？慈惠醫院精神鑑定書是否可採？此乃原審取捨證據及證據
證明力判斷職權之合法行使，其所為判斷，尚無悖乎一般經驗法
則，自不得指為違法。又查原判決係論處上訴人故意殺人罪，被
害人與其機車發生擦撞時，縱有挑釁行為，亦僅辱罵其「○○娘
，有本事就停下來」等語，並非發生本件危害之獨立原因，自毋
庸再探究被害人有無過失責任之問題。末查刑法第五十九條酌量
減輕其刑，以宣告法定最低度之刑猶嫌過重者，始有其適用，刑
法第二百七十一條殺人罪之法定刑為有期徒刑十年以上，原審既
諭知上訴人應處以無期徒刑，所為職權行使，並無不當，殊無再
論述引用刑法第五十九條之餘地。其餘上訴意旨，或執陳詞否認
犯罪，或就原判決已明白論斷之事項與判決本旨無關之枝節問題
，任意指摘，均非有理由，應予駁回。
據上論結，應依刑事訴訟法第三百九十六條第一項，判決如主文
。
中    華    民    國  九十七  年    四    月  二十四  日
                      最高法院刑事第十二庭
                          審判長法官  花  滿  堂
                                法官  黃  正  興
                                法官  陳  東  誥
                                法官  林  錦  芳
                                法官  郭  毓  洲
      本件正本證明與原本無異
                                      書  記  官
中    華    民    國  九十七  年    四    月  二十八  日
                                                      Ｑ
附錄本判決論罪科刑法條：
刑法第二百七十一條第一項
殺人者，處死刑、無期徒刑或十年以上有期徒刑。


司法院資訊處製作；財團法人民間司法改革基金會備份。
